【裁判字號】    89,台上,4220
【裁判日期】    890719
【裁判案由】    妨害投票
【裁判全文】
最高法院刑事判決                              八十九年度台上字第四二二○號
    上  訴  人  丁○○
                庚○○
    共      同
    選任辯護人  何俊墩律師
                葉美利律師
                洪玉娟律師
    上  訴  人  壬○○
                甲○○
                丙○○
                戊○○
                辛○○
                己○○
                乙○○
右上訴人等因妨害投票案件，不服台灣高等法院高雄分院中華民國八十八年四月十五
日第二審更審判決（八十七年度上更(一)字第六七號，起訴案號：台灣高雄地方法院檢
察署八十四年度偵字第一五三六四號），提起上訴，本院判決如左：
    主  文
原判決撤銷，發回台灣高等法院高雄分院。
    理  由
本件原判決認定：上訴人丁○○於民國八十三年十二月三日當選為高雄市議會第四屆
議員後，因中國國民黨提名朱安雄競選高雄市議會副議長選舉，為部分人士反對，經
多次協商推舉丁○○，與朱安雄角逐副議長之職位，丁○○為使其順利當選，遂基於
行賄之概括犯意，惟鑑於政府查察賄選之決心，恐被發覺，乃在高雄縣市與其家族關
係企業遠東證券股份有限公司總經理壬○○研商此事，決定以洗錢迂迴方式交付賄款
，二人找壬○○之父辛○○、之弟婦戊○○，魏家友人甲○○、乙○○兄弟，壬○○
任職於證券業認識之股票分析師庚○○，丁○○友人己○○、丙○○及壬○○本人等
八人為人頭，約定每人報酬為新台幣（下同）四十萬元、九十萬元不等（有部分人士
未取報酬）。復於八十三年十二月二十一日透過MS.CHEUNG MAY 從法國東方銀行香港
分行分七筆，每筆港幣七百萬元、六百萬元不等，匯入上開銀行台北分行，指定受款
人為有共同犯意之上訴人壬○○及幫助投票行賄犯意之上訴人甲○○、乙○○、辛○
○、己○○、戊○○、庚○○，並電告在台受款人之聯絡人為壬○○，該分行人員經
壬○○同意，乃依敲定之匯率將港幣轉換成新台幣，並照匯款電文指示分別匯入上開
受款人之帳戶（詳如原判決附表一所載），戊○○感覺不妥，乃將匯入款項提出二千
零四十萬元轉入丙○○所使用其妻張來好名義在大眾商業銀行營業部所設帳號000
000000000內，八十三年十二月二十二日、二十三日乙○○、甲○○、己○
○、丙○○、辛○○、壬○○、庚○○再至上開銀行領得支票、無記名可轉讓存單或
現金（詳如原判決附表二所載）交與壬○○轉交丁○○，丁○○以每面額共八百萬元
為一單位，持至高雄市○○路不詳名稱大樓或不詳地點，交與有投票權之議員，而約
定該有投票權之議員，於副議長選舉時投票支持丁○○，同月二十五日第四屆高雄市
議員宣誓就職，隨即展開正副議長選舉，收受丁○○上開支票或可轉讓存單之議員，
均依期約投票予丁○○，使丁○○以得票最多數順利當選高雄市第四屆市議會副議長
。上開議員收受後，有委託陳聰敏、陳胡素蘭夫婦、林華錦及其他親友提示，有部分
議員因查賄雷厲風行不敢提示而退回上開支票，再存入原提領人帳戶內提示，換領現
金交付等情。因而撤銷第一審諭知上訴人等均無罪之判決，改判論處上訴人丁○○、
壬○○共同連續對於有投票權之人，交付賄賂，而約其為一定之行使（丁○○累犯）
；上訴人甲○○、戊○○、辛○○、己○○、乙○○、庚○○、丙○○幫助對於有投
票權之人，交付賄賂，而約其為一定之行使等罪刑，固非無見。
惟查：(一)刑法第一百四十四條及公職人員選舉罷免法第九十條之一第一項之投票行賄
罪，係以對於有投票權之人，行求期約或交付賄賂或其他不正利益，而約其不行使投
票權或為一定之行使，為構成要件，此項構成犯罪之事實，應予明確認定，始足以資
論罪科刑。本件原判決認定乙○○等人至銀行領得支票、無記名可轉讓存單或現金交
與壬○○轉交丁○○，丁○○以每面額共八百萬元為一單位，持至高雄市○○路不詳
名稱大樓或不詳地點，交與有投票權之議員，而約定該有投票權之議員，於副議長選
舉時投票支持丁○○等情。但丁○○究對那些有投票權之議員交付賄款，原判決並未
明確認定，詳加記載，自不足為論罪科刑之依據，難謂適法。(二)原判決認定丁○○找
壬○○等八人為人頭，約定每人報酬為四十萬元、九十萬元不等；丁○○將前述每面
額共八百萬元為一單位之賄賂，持至高雄市○○路不詳名稱大樓或不詳地點，交與有
投票權之議員，而約其為投票權之一定行使。但理由內並未說明其憑以認定之證據，
自屬理由不備。又原判決謂「收受上開支票之議員不敢提示而退回支票，丁○○乃再
存入提領人帳戶內提示，換領現金交付或透過不知情之證人胡素珍、蘇峰猷、高銘輝
、洪美娥等人換取現金交付予有投票權之議員，是附表二所示之台支支票或無記名可
轉讓存單，沒有一張係由高雄市議會第四屆當選之市議員帳戶提示，仍屬自然之事」
（第十三頁第四行至第八行）。但所謂改換現金交付予有投票權之議員，究依何證據
認定之，原判決未予論述，同屬違誤。(三)證人之個人意見或推測之詞，不得作為證據
，刑事訴訟法第一百六十條定有明文。原判決理由謂「李復興之妻郭彩連與其友人於
八十三年十二月二十七日在電話中指朱安雄一票多少我不知道，另一邊（指丁○○方
面）賄選金額每票八百萬元」、「戊○○與其友在電話中對話，其友稱戊○○係被告
壬○○所抓之人頭」，有監聽錄音帶及譯文附卷可稽（原判決第六頁及第八頁）。但
郭彩連上開對話，是出於個人推測或親身經歷或另有根據，戊○○之友人上開對話，
是別有依據或純屬個人猜測，原審未予調查究明，遽採為判斷之依據，亦與證據法則
有違。(四)高雄市議會之議長、副議長，並非公職人員選舉罷免法第二條所列之人員，
其選舉罷免係依高雄市議會組織規程之規定辦理，自非公職人員選舉罷免法所規範之
客體。原判決理由謂上訴人丁○○、壬○○係犯公職人員選舉罷免法第九十條之一第
一項之投票行賄罪，上訴人甲○○、林盈章、庚○○、戊○○、丙○○、己○○、辛
○○係犯同條項之幫助投票行賄罪，公訴人認上訴人等係犯刑法第一百四十四條之投
票行賄罪，起訴法條應予變更云云，非無可議。(五)原判決附表二所載支票、無記名可
轉讓存單之流向如何，攸關上訴人等有無投票行賄或幫助投票行賄犯行之判斷，自應
詳加查證，期無枉縱。依原判決之記載，該附表編號一甲○○領得之台灣銀行支票（
簡稱台支）六張，係收受賄賂之議員委託林華錦提示，究竟是那幾位議員收受此部分
賄賂？編號二乙○○領得之台支六張，又是何人所提示？編號三張來好提領二千零四
十萬元，回存一千二百四十萬元，差額八百萬元之台支流向何處？編號四辛○○領得
十張台支共二千萬元，其中八百萬元原判決認係收受賄賂之議員委託陳聰敏、陳胡素
蘭夫婦提示，究竟是那位議員所委託？其餘台支共一千二百萬元又是何人所提示，有
無間接流入高雄市議會第四屆議員手上？編號五己○○至大眾商業銀行苓雅分行領得
二千二百九十萬元（原判決附表二提領金額欄載為二千二百萬元），除九十萬元作為
報酬外，其餘二千二百萬元開立台銀支票十張、大眾銀行支票五張，除原判決理由第
四項所敘及票號0000000、0000000、0000000（原判決第十二
頁倒數第三行誤載為八○○三六七，見原審更(一)卷(三)第四十二頁）、0000000
、0000000、0000000、0000000等紙外，其餘支票究由何人提
示，票款流向何處？編號六壬○○部分，原判決謂係領取現金（第十三頁第三行），
是否二千四百零一萬四千元均以現金提領，其去向為何？編號七庚○○領得一千五百
萬元，其中八百萬元以八張無記名可轉讓定期存款單提領，其餘七百萬元究如何提領
，有無間接流入議員手上？前述各節，原審未予詳查細究，為必要之論斷，併有調查
未盡及判決理由不備之違法。以上情形，或為上訴意旨所指摘，或為本院依職權得調
查之事項，應認原判決仍有發回更審之原因。
據上論結，應依刑事訴訟法第三百九十七條、第四百零一條，判決如主文。
中      華      民      國    八十九    年      七      月     十九     日
                              最高法院刑事第九庭
                                  審判長法官  張  信  雄
                                        法官  賴  忠  星
                                        法官  張  清  埤
                                        法官  林  永  茂
                                        法官  陳  世  雄
      右正本證明與原本無異
                                              書  記  官
中      華      民      國    八十九    年      七      月    二十五    日


司法院資訊處製作；財團法人民間司法改革基金會備份。
